【裁判字號】    94,訴更二,108
【裁判日期】    951011
【裁判案由】    撫卹
【裁判全文】
臺北高等行政法院裁定
                                 94年度訴更二字第00108號
原      告  甲○○
訴訟代理人  辛○○
被      告  銓敘部
代  表  人  乙○○部長）住同.
訴訟代理人  丁○○
            己○○
被      告  嘉義縣政府
代  表  人  丙○○縣長）住同.
訴訟代理人  戊○○
            庚○○
上列當事人間因撫卹事件，提起行政訴訟，經本院於91年3 月5
日90年度訴字第3922號裁定駁回原告之訴，原告提起抗告，經最
高行政法院以92年度裁字第430 號裁定發回本院更為審理，原告
仍不服，復提起抗告，經最高行政法院以94年6 月16日94年度裁
字第01104 號裁定再次發回本院更為審理，本院裁定如下：
主  文
原告之訴駁回。
第一審及發回前第二審訴訟費用由原告負擔。
    理  由
一、按行政訴訟法第107 條第1 項規定：「原告之訴，有左列各
    款情形之一者，行政法院應以裁定駁回之。但其情形可以補
    正者，審判長應定期間先命補正…十、起訴不合程式或不備
    其他要件者（第1 項）。」同法第5 條規定：「（第1 項）
    人民因中央或地方機關對其依法申請之案件，於法令所定期
    間內應作為而不作為，認為其權利或法律上利益受損害者，
    經依訴願程序後，得向高等行政法院提起請求該機關應為行
    政處分或應為特定內容之行政處分之訴訟。（第2 項）人民
    因中央或地方機關對其依法申請之案件，予以駁回，認為其
    權利或法律上利益受違法損害者，經依訴願程序後，得向高
    等行政法院提起請求該機關應為行政處分或應為特定內容之
    行政處分之訴訟。」同法第8 條第1 項第2 項規定：「（第
    1 項）第8 條人民與中央或地方機關間，因公法上原因發生
    財產上之給付或請求作成行政處分以外之其他非財產上之給
    付，得提起給付訴訟。因公法上契約發生之給付，亦同。（
    第2 項）前項給付訴訟之裁判，以行政處分應否撤銷為據者
    ，應於依第四條第一項或第三項提起撤銷訴訟時，併為請求
    。原告未為請求者，審判長應告以得為請求。」
二、次按，行政訴訟法第8 條第1 項固規定人民對於因公法上原
    因發生之財產上之給付，得提起給付訴訟，請求行政機關給
    付。此一般給付之訴，乃在於實現公法上給付請求權而設，
    同法第5 條所規定人民得訴請行政機關為一定之行政處分之
    課予義務訴訟亦同。惟一般給付訴訟，相對於其他訴訟類型
    ，特別是以「行政處分」為中心之撤銷訴訟及課予義務訴訟
    ，具有「備位」性質。從而，若其他訴訟類型得以提供人民
    權利救濟時，即無許其提起一般給付訴訟之餘地。再就立法
    意旨觀之，若須經行政機關作成行政處分，始予以給付之事
    項，許其取巧逕行提起一般給付訴訟，則無異免除審查行政
    處分合法性須遵守之訴願前置主義，而使原本可提起撤銷訴
    訟或課予義務訴訟之事件，皆將遁入一般給付訴訟領域。當
    事人亦可能藉由提起一般給付訴訟來規避課予義務訴訟較多
    之訴訟要件。因此，欲提起一般給付訴訟，須以該訴訟請求
    毋庸行政機關裁量，作成行政處分，而得「直接」行使給付
    請求權者為限，如按其所依據實體法上之規定，尚須先經行
    政機關核定其給付請求權者，則於提起一般給付訴訟之前，
    應先提起課予義務訴訟，請求行政機關作成該特定之行政處
    分。另觀行政訴訟法第8 條第2 項規定：「前項給付訴訟之
    裁判，以行政處分應否撤銷為據者，應於依第四條第一項或
    第三項提起撤銷訴訟時，併為請求。」是有關人民申請金錢
    給付，須由行政機關先行審核，依法裁量，作成核准處分者
    ，於行政機關拒絕申請時，申請人須先循序提起課予義務訴
    願及課予義務訴訟，請求判令行政機關作成核准處分，而不
    得直接提起給付訴訟。由於課予義務訴訟相較於一般給付訴
    訟，乃是特殊的給付訴訟類型，因此，在課予義務訴訟適用
    範圍，即不得再提起同法第八條規定一般給付訴訟。（參照
    林清祥著《行政訴訟課予義務訴訟實務上諸問題之探討〈下
    〉》司法周刊第1232期）再按，當事人提起一般給付之訴請
    求金錢給付，必須以該訴訟可直接行使給付請求權時始可為
    之，如依其請求基礎法律關係之規定，尚須先由行政機關核
    定其請求權者，則於提起一般給付之訴前，應先提起課予義
    務之訴，請求行政機關作成核定之處分，並為一定金額之給
    付，如對行政機關核定之法令合法性有疑義而加以爭執時，
    則應先請求該管機關重新核定，法院尚不得代替行政機關為
    之，在請求行政機關重新核定之前，當事人請求權尚未確定
    ，尚不得逕行提起一般給付之訴，亦有最高行政法院93年度
    判字第35號判決可資參照。是依本條提起課予義務訴訟者，
    須是人民向行政機關申請之案件，行政機關於法令所定期間
    內應作為而不作為，或遭駁回，申請人認為其權利或法律上
    利益受損害，經合法訴願程序後始得提起，否則起訴不合法
    ，且依其情形無法補正，行政法院應依行政訴訟法第107 條
    第1 項第10款後段規定裁定駁回之。
三、原告係嘉義縣竹崎鄉戶政事務所故戶籍員蕭英居留大陸地區
    之遺族，因蕭英於民國（下同）69年11月23日病故，在臺無
    遺族，其遺族撫卹請領權前經服務機關依法報請被告銓敘部
    保留在案。嗣原告委由代理人辛○○先生分別於83、84年向
    服務機關申領遺族撫卹金，然因當時兩岸仍處分隔狀態，並
    無相關法令可資依循，因此被告銓敘部及被告嘉義縣政府，
    分別以82年12月14日82臺華特三字第0938244 號、84年6 月
    22日84府人三字第68958 號函復，須俟臺灣地區與大陸地區
    人民關係條例增修條文第26條之1 完成立法程序後，始得依
    相關規定辦理等語。惟原告不服，曾兩度提起訴願、再訴願
    及行政訴訟，前者經最高行政法院（89年7 月1 日改制前為
    行政法院，下同）83年度判字第2249號判決駁回確定；後者
    經最高行政法院86年度判字第1461號判決撤銷再訴願決定、
    訴願決定及原處分，由被告嘉義縣政府另為適當之處分確定
    。被告嘉義縣政府不服，提起再審之訴，惟經最高行政法院
    於86年11月13日以86年度裁字第1626號裁定駁回在案。原告
    認為被告嘉義縣政府及被告銓敘部對上述最高行政法院之判
    決置之不理，遂依行政訴訟法第8 條第1 項規定提起本件一
    般給付之訴。
四、按臺灣地區與大陸地區人民關係條例第26條之1 規定：「（
    第1 項）軍公教及公營事業機關（構）人員，在任職（服役
    ）期間死亡，或支領月退休（職、伍）給與人員，在支領期
    間死亡，而在臺灣地區無遺族或法定受益人者，其居住大陸
    地區之遺族或法定受益人，得於各該支領給付人死亡之日起
    五年內，經許可進入臺灣地區，以書面向主管機關申請領受
    公務人員或軍人保險死亡給付、一次撫卹金、餘額退伍金或
    一次撫慰金，不得請領年撫卹金或月撫慰金。逾期未申請領
    受者，喪失其權利。」臺灣地區與大陸地區人民關係條例施
    行細則第29條規定：「大陸地區人民依本條例第二十六條之
    一規定請領保險死亡給付、一次撫卹金、餘額退伍金或一次
    撫慰金者，應先以書面並檢附相關文件向死亡人員最後服務
    機關（構）、學校申請，經初核後函轉主管（辦）機關核定
    ，再由死亡人員最後服務機關（構）、學校通知申請人，據
    以申請進入臺灣地區領受各該給付。但軍職人員由國防部核
    轉通知。」同施行細則第31條第1 項規定：「大陸地區遺族
    依本條例第二十六條之一第一項規定申請一次撫卹金者，應
    檢具下列文件：一、撫卹事實表或一次撫卹金申請書。二、
    死亡人員之死亡證明書或其他合法之死亡證明文件；因公死
    亡人員應另檢具因公死亡證明書及足資證明因公死亡之相關
    證明文件。三、死亡人員在臺灣地區無遺族證明。四、死亡
    人員最後服務機關（構）、學校查證屬實之歷任職務證明文
    件。五、經行政院設立或指定之機構或委託之民間團體驗證
    之大陸地區遺族身分證明文件（大陸地區居民證或常住人口
    登記表）及撫卹遺族親屬關係證明文件。」因此，居住大陸
    地區之遺族或法定受益人欲請領上開公務人員或軍人保險死
    亡給付、一次撫卹金、餘額退伍金或一次撫慰金者，應先檢
    具撫卹事實表或一次撫卹金申請書、死亡人員之死亡證明書
    、死亡人員在臺灣地區無遺族證明、死亡人員最後服務機關
    （構）、學校查證屬實之歷任職務證明文件、經行政院設立
    或指定之機構或委託之民間團體驗證之大陸地區遺族身分證
    明文件及撫卹遺族親屬關係證明文件等，以書面向死亡人員
    最後服務機關（構）、學校申請，經初核後函轉主管（辦）
    機關核定，再由死亡人員最後服務機關（構）、學校通知申
    請人，據以申請進入臺灣地區領受各該給付。參酌前開說明
    ，上開金錢給付之申請，須由行政機關先行審核，依法裁量
    ，若行政機關於法令所定期間內應作為而不作為，或駁回其
    申請時，申請人須先循序提起課予義務訴願及課予義務訴訟
    ，請求判令行政機關作成核准處分，並不得直接提起給付訴
    訟。經查，本件原告原針對上開被告銓敘部82年12月14日82
    臺華特三字第0938244 號函、被告嘉義縣政府84年6 月22日
    84府人三字第68958 號函分別提起訴願、再訴願及行政訴訟
    ，其中後者經最高行政法院於86年6 月19日以86年度判字第
    1461號判決撤銷再訴願決定、訴願決定及原處分，著由被告
    嘉義縣政府另為適當之處分確定，被告嘉義縣政府雖不服，
    另提起再審之訴，惟經最高行政法院於86年11月13日以86年
    度裁字第1626號裁定駁回在案等情，有最高行政法院86年6
    月19日86年度判字第1461號判決書及同院86年11月13日86年
    度裁字第1626號裁定書可資參考。被告嘉義縣政府經上開再
    審程序後，曾於87年2 月19日以87府人三字第1512 2號函復
    原告，請其依臺灣地區與大陸地區人民關係條例第26條之1
    規定辦理，並俟該條例施行細則增訂請領撫卹金之作業程序
    及相關表件後，再據以辦理請領手續；另於被告銓敘部訂定
    「大陸地區遺族或法定受益人請領公務人員保險死亡給付一
    次撫卹金及一次撫慰金作業規定」後，被告嘉義縣政府再於
    87年7 月27日以87府人三字第9094 9號函嘉義縣請竹崎鄉戶
    政事務所轉請委任代理人辛○○先生儘速通知原告申領，原
    告乃另於87年9 月18日填寫申請書向嘉義縣竹崎鄉戶政事務
    所申請，亦有上開公函及申請書附本院卷可參。原告既已依
    規定提出本件一次撫卹金之申請，自應待初核後函轉主管機
    關銓敘部核定，再由死亡人員最後服務機關即嘉義縣請竹崎
    鄉戶政事務所通知原告，據以申請進入臺灣地區領受該給付
    ，若因不合申請要件遭駁回，或行政機關於法令所定期間內
    應作為而不作為，則應循序提起課予義務訴願及課予義務訴
    訟，請求判令行政機關作成核准處分，始符法制。然原告卻
    捨此不由，逕行提起本件給付之訴，自有起訴不備其他要件
    之違法。揆諸首開說明，本院應依行政訴訟法第107 條第1
    項第10款後段規定裁定駁回之。
五、據上論結，本件原告之訴不合法，爰依行政訴訟法第107 條
    第1 項第10款、第104 條，民事訴訟法第95條、第78條規定
    ，裁定如主文。
中    華    民    國    95    年    10    月   11     日
                        第一庭審判長法  官  王立杰
                                    法  官  周玫芳
                                    法  官  劉錫賢
上為正本係照原本作成。
如不服本裁定，應於送達後10日內向本院提出抗告狀（須按他造
人數附繕本）。
中    華    民    國    95    年    10    月   11     日
                                    書記官  林佳蘋


司法院資訊處製作；財團法人民間司法改革基金會備份。
